【裁判字號】    92,上訴,178
【裁判日期】    921001
【裁判案由】    偽造文書等
【裁判全文】
臺灣高等法院花蓮分院刑事判決                    九十二年度上訴字第一七八號
    上訴人即被告  丙○○
右列上訴人即被告因偽造文書等案件，不服臺灣台東地方法院九十一年度訴字第二二
七號中華民國九十二年六月三十日第一審判決( 起訴案號：臺灣台東地方法院檢察署
八十九年度偵字第一二六號、九十年度偵緝字第二號），提起上訴，本院判決如左：
    主  文
上訴駁回。
    事  實
一、丙○○於民國（下同）七十八年十月二十一日，以其胞妹陳淑子名義，與乙○訂
    立土地買賣契約，約定以新台幣（下同）二百八十四萬八千元，購買乙○所有坐
    落台東縣長濱鄉○○村○○○段二九○地號之土地。嗣因系爭土地之糾紛，丙○
    ○於八十七年五月十九日向臺灣台東地方法院起訴請求乙○返還系爭土地之買賣
    價金及違約金（該法院八十七年訴字第一二八號），詎丙○○明知未曾代乙○償
    還黃海庭、李寶玉夫婦（均已歿）三十九萬元，竟與甲○○共同基於偽造私文書
    之犯意聯絡，於八十七年十月十五日，一同前往李寶玉台東市○○路五十巷十號
    住處，推由甲○○當場書立收據一紙，載明：「茲有乙○向台東市○○路５０巷
    １０號李寶玉、黃海庭借貸新台幣參拾玖萬元整，由台東縣卑南鄉○○村○○路
    １６鄰１８２號丙○○代為清償完畢，確實無誤，惟恐空口無憑，特立此據予陳
    君」，並由丙○○向不識字之李寶玉借用印章蓋用於上開收據立據人李寶玉下方
    ，表示係李寶玉本人意思所立之收據而偽造之，丙○○更基於行使前開偽造私文
    書之犯意，於八十七年間某日，在前開民事訴訟中提出該收據主張抵銷伊先前應
    付乙○之土地價金而行使之，均足以生損害於李寶玉、乙○，及訴訟進行之正確
    性。
二、案經乙○訴由台灣台東地方法院檢察署檢察官偵查起訴。
    理  由
一、訊據上訴人即被告丙○○固對於將右開收據提出於原審法院民事庭等情均坦承不
    諱，惟矢口否認有何偽造文書之犯行，辯稱：伊當初向告訴人乙○購買系爭土地
    ，因為不夠給付部分價金，所以乙○同意由其代為償還向黃海庭、李寶玉夫婦所
    借之三十九萬元，伊當時也已代為償還，只是沒有寫收據，所以，伊之後再帶甲
    ○○去李寶玉住處寫收據，到李寶玉住處時，伊先將詳細情形告訴李寶玉，寫完
    收據後，又當場將之唸給李寶玉聽，並蓋用李寶玉印章云云；又訊據上訴人即被
    告甲○○亦矢口否認有何偽造私文書之犯行，辯稱：丙○○說曾還錢給黃海庭，
    但當時沒寫收據，所以伊才跟丙○○到李寶玉住處，在丙○○向李寶玉說明曾代
    乙○返還黃海庭三十九萬元並請求李寶玉補開收據之來意後，李寶玉有承認該筆
    債務，伊就當場受丙○○與李寶玉二人之託，在李寶玉住處外寫收據，寫完後並
    將之朗讀予李寶玉聽云云。
二、經查，右開犯罪事實，業據告訴人乙○於偵查及原審指述：伊確共同與丙○○虛
    偽設定八百萬元之抵押權；伊不曾向黃海庭或李寶玉夫妻借款三十九萬元，也不
    曾請丙○○代為償還等語綦詳，復經證人李寶玉迭於偵查及另案在原審法院民事
    庭到庭證述：乙○不曾向伊或其夫黃海庭借款三十九萬元，丙○○也不曾拿三十
    九萬元予伊或黃海庭；丙○○不可能拿三十九萬予黃海庭，因為黃海庭於七十八
    年、七十九年間即已中風，中風時均以輪椅代步，並需有人隨身照顧迄至八十五
    年間死亡；如果乙○向黃海庭借錢伊不可能不知道，而且其家境一直不好，都已
    經沒錢花了，怎麼可能還借人家三十九萬元，像伊有心臟病也都沒辦法醫；上開
    收據的印文係伊的無訛；當時係丙○○在黃海庭過世後二年多某日（即八十七年
    間）與甲○○到伊住處，表示甲○○要選村長，叫伊拿印章給他蓋，蓋完還來不
    及問原因就走了，當時伊以為選村長有需要蓋章，但是不知道為什麼，伊是事後
    才想到選村長跟蓋印章沒什麼關係；伊不認識字，當時丙○○與甲○○二人在寫
    收據前並沒有說到替乙○還錢或補開收據的事，丙○○只說甲○○要選村長，要
    伊把印章借他們，然後甲○○寫收據，寫完後，丙○○或甲○○也沒有把收據內
    容念給伊聽等語屬實，此外，復有系爭土地之買賣契約書、土地謄本、土地登記
    申請書、他項權利證明書，及抵押權設定契約書，另有收據、原審法院八十七年
    度拍字第四七七號民事裁定、原審法院八十七年度重訴字第二八號、本院八十八
    年度重上字第二六號民事判決等附卷可稽。至證人李寶玉於偵查中雖曾稱黃海庭
    於八十一年間中風一節，然參其於偵查中所稱：黃海庭於七十九年間中風一節，
    及另案於原審法院民事庭所陳：黃海庭中風五年餘過世；約於七十八年間中風的
    等語，及黃海庭係於八十五年間過世，已如前述，則黃海庭中風之時點應以七十
    八年、七十九年間較為合理，是李寶玉所陳關於黃海庭於八十一年間中風一節，
    應有誤會，併此敘明。又被告丙○○於買賣系爭土地簽約後每次付款時，均會再
    持該買賣契約書將所付款項記載於契約書左上角等情，此經被告丙○○於原審調
    查時自承不諱，復有上開契約書在卷可佐，是被告丙○○既對給付金錢予乙○如
    此謹慎，則豈有於代乙○償還金錢時未立任何字據之理？況被告丙○○於原審調
    查時自述：「（問：是否契約書寫好，後來你付款後，又拿契約書寫明你於立契
    約書後已清償的款項？）答：是的，：：所以沒有另外寫在收據上」，足徵被告
    丙○○一旦付款即有另立收據之習慣。如丙○○確有代乙○償還李寶玉三十九萬
    債務，何以未於當時書寫收據須俟多年後，始補寫收據之理。且被告丙○○經法
    務部調查局派員於九十年九月五日在台東縣調查站，以控制問題法及混合問題法
    實施測謊，丙○○所答：有代乙○歸還李寶玉三十九萬元、李寶玉有收到其
    給的三十萬元。經測試呈情緒波動之反應，研判「有說謊」，此有法務部調查局
    九十年九月二十七日九十陸三字第九○一三三八九七號測謊報告書附卷可稽。另
    參以被告甲○○於偵訊中供稱：「（問：當時丙○○是否有向李寶玉說你要選村
    長？）答：有」、「（問：你要選溫泉村村長，與李寶玉有何關係？）答：我不
    知道」，核與被告丙○○於偵查中初供：「沒有向李寶玉表示甲○○要選村長之
    事不符（見一二六號偵卷一第一百六十七頁）又其曾於偵查中所承：伊有將收據
    內容念給李寶玉聽，但李寶玉是否聽懂，伊也不清楚（參台灣台東地方法院檢察
    署九十年度偵緝字第二號卷四十一頁），果如甲○○所言有將收據內容念給李寶
    玉聽，李寶玉又於聽及丙○○代乙○償還三十九萬元，損及其利益，又何以默不
    作聲之理，均徵被告甲○○所辯核與情理不合，不足採信。況被告二人與李寶玉
    均無仇怨，此經被告二人陳明在卷，則證人李寶玉自無甘冒偽證刑責之風險，屢
    屢於偵查及另案在原審民事庭為相同之陳述。至被告丙○○雖提出錄音帶證明其
    與李寶玉談論代為償還三十九萬元之情，然經原審於審理時當庭勘驗，發現錄音
    帶中固有提及借款、還款等事，但無法辨識係指何人所為，或是否為李寶玉本人
之聲音，是以，自難僅憑此遽為有利於被告之認定。綜上所述，被告二人前開所
    辯，無非為推諉卸責之詞，不足採信。本件事證已臻明確，被告二人犯行，均堪
    認定，應依法論科。
三、被告丙○○所為，係犯刑法第二百十六條、第二百十條之行使偽造私文書罪，被
    告甲○○所為係犯刑法第二百十條之偽造私文書罪。被告二人就上開偽造私文書
    之犯行，有犯意之聯絡及行為分擔，為共同正犯。又被告丙○○共同偽造私文書
    之低度行為應為行使偽造私文書之高度行為所吸收，不另論罪。原審因依上開法
    條及刑法第五十五條、第四十一條第一項前段、罰金罰鍰提高標準條例第一條前
    段、第二條等規定，再審酌被告二人犯罪之動機、目的、手段、造成之損害、被
    告丙○○係居於主導地位，及犯後態度等一切情狀，分別量處如原判決主文所示
    之刑，並均諭知易科罰金之折算標準，認事用法，尚無不合，被告二人之上訴意
    旨，仍執陳詞，否認犯罪，核無理由，應予駁回。
據上論斷，應依刑事訴訟法第三百六十八條，判決如主文。
本案經檢察官翟光軍到庭執行職務。
中      華      民      國    九十二    年      十      月      一      日
  審判長法官  吳  鴻  章
                                      法官  張  健  河
                                      法官  黃  永  祥
右正本證明與原本無異。
如不服本判決，應於判決送達後十日內向本院提出上訴狀。其未述理由者，並應於
提出上訴狀後十日內向本院補提理由狀(須附繕本)。
                                    書記官  吳  家  瑩
中      華      民      國    九十二    年      十      月       一     日


司法院資訊處製作；財團法人民間司法改革基金會備份。
